【裁判字號】    97,簡上,614
【裁判日期】    980320
【裁判案由】    詐欺
【裁判全文】
臺灣桃園地方法院刑事判決             97年度簡上字第614號
上  訴  人
即  被  告  乙○○
選任辯護人  林永勝律師
上列上訴人即被告因詐欺案件，不服本院於97年6 月6 日以96年
度桃簡字第446號所為之第一審簡易判決（聲請簡易判決處刑書
案號：94年度偵字第21292 號），提起上訴，本院管轄第二審之
合議庭改適用通常程序審理，並自為第一審判決如下：
    主    文
原判決撤銷。
乙○○無罪。
    理  由
一、證據能力之說明
  (一)被告以外之人審判外陳述筆錄
    按被告以外之人於審判外之言詞或書面陳述，除法律有規定
    者外，不得作為證據。被告以外之人於審判外之陳述，雖不
    符前4 條（指刑事訴訟法第159 條之1 至第159 條之4） 之
    規定，而經當事人於審判程序同意作為證據，法院審酌該言
    詞陳述或書面陳述作成時之情況，認為適當者，亦得為證據
    。刑事訴訟法第159 條第1 項、第159 條之5 第1 項，分別
    定有明文。查被告於審判程序中，對於被告以外之人即證人
    甲○○、林登維、丙○○、黃永煌、王聖巍、楊炳國、盧鈺
    、卓坤鉎等人於審判外之書面陳述筆錄，及其他文書證據
    ，均不爭執證據能力，檢察官對此等證據之證據能力亦不爭
    執，其等偵查中之筆錄係證明犯罪事實存否所必要之證據，
    而足見審判外筆錄及文書具相當之可信性，依前述「同意性
    」之傳聞法則例外規定，被告以外之人於審判外之陳述均具
    證據能力。又法務部票據信用資訊連結作業查詢明細表、晟
    城營造有限公司公司登記基本資料查詢、桃園縣政府警察局
    94年7 月22日桃警後字第0940093406號函覆該局瑞桃警合約
    第014 號合約書暨相關資料、瑞晟營造有限公司94年8 月25
    日瑞（94）桃警字第069 號函覆「桃園縣政府警察局警政第
    二大樓新建工程」第14號合約書相關資料、欣亞營造股份有
    限公司與晟城營造有限公司93年12月25日工程合約書暨支票
    2 紙、台榮興業股份有限公司與晟城營造有限公司94年9 月
    14日和解協議書暨本票乙紙、桃園縣政府95年3 月22日府工
    建字第0950078859號函覆卵礫石層管制方式之相關資料、台
    北富邦商業銀行和平分行96年7 月20日北富銀和字第960480
    0154號函暨檢送晟城營造有限公司之開戶資料及交易明細、
    96年10月15日北富銀和字第9604800249號函暨檢送晟城營造
    有限公司於94年1 月31日匯入新台幣壹佰萬元後之資金流向
    交易明細表及扣帳支票影本、97年3 月14日北富銀和字第97
    04800041號函暨檢送晟城營造有限公司93年至94年間兌現支
    票正、反面影本資料、98年1 月6 日北富銀和營字第970480
    0353號函暨檢送晟城營造有限公司93年7 月至94年6 月間之
    交易往來明細資料、第一商業銀行東湖簡易型分行96年11月
    7 日一東湖字第90034 號函暨檢送陳玉枝帳戶基本資料及交
    易存提明細，均與本案事實具有自然關聯性，復屬書證性質
    ，且查無事證足認有違背法定程序或經偽造、變造所取得之
    情事，而被告對此部分之證據能力亦不爭執，是堪認有證據
    能力，附此敘明。
  (二)被告審判外之自白筆錄
    按被告之自白，非出於強暴、脅迫、利誘、詐欺、疲勞訊問
    、違法羈押或其他不正之方法，且與事實相符者，得為證據
    。被告陳述其自白係出於不正之方法者，應先於其他事證而
    為調查。該自白如係經檢察官提出者，法院應命檢察官就自
    白之出於自由意志，指出證明之方法。刑事訴訟法第156 條
    第1 項、第3 項分別定有明文。查被告於準備程序、審判期
    日對於檢察官所提出其偵查訊問筆錄之證據能力不爭執，本
    院亦查無明顯事證足認檢察官於製作該等筆錄時，有對被告
    施以法所禁止之不正方法等情事，是被告審判外之自白陳述
    筆錄係出於其任意性所製作，具證據能力。
二、公訴意旨略以：被告乙○○係設於臺北市○○區○○路60號
    4 樓「晟城營造有限公司」（下稱「晟城公司」）之實際負
    責人，明知「晟城公司」係承攬商「瑞晟營造有限公司」（
    下稱「瑞晟公司」）分包「桃園縣政府警察局警政第二大樓
    新建工程」（下稱「政府採購工程」）予「欣亞營造股份有
    限公司」（下稱「欣亞公司」）承攬之再次承攬商，其實際
    上級承包商為「欣亞公司」而非「瑞晟公司」，其以「晟城
    公司」原名義負責人吳志明（另由臺灣桃園地方法院檢察署
    檢察官為不起訴處分）與「瑞晟公司」締結之瑞桃警合約第
    14號工程契約，僅係「瑞晟公司」為充數本件政府採購工程
    協力廠商家數之虛偽不實契約，竟意圖為自己不法之所有，
    於民國94年1 月間，在桃園縣大溪鎮○○路318 巷45號，向
    「台榮興業股份有限公司」（下稱「台榮公司」）董事甲○○佯稱「晟城公司」係「瑞晟公司」承攬本件政府採購工程
    之直接下包商，並出示上揭瑞桃警合約第14號工程契約取信
    甲○○，而故意隱匿「晟城公司」僅係本件政府採購工程之
    再次承攬商之重要資格，使甲○○及「台榮公司」負責人黃
    永煌均陷於錯誤，而與「晟城公司」締結本件政府採購工程
    地下室開挖所得卵礫石購買合約，並支付定金新台幣（下同
    ）120 萬元予乙○○。嗣本件政府採購工程開工未幾，「欣
    亞公司」旋即倒閉而遭「瑞晟公司」終止契約，「晟城公司
    」始終無法履行契約給付義務，至此，「台榮公司」察覺有
    異始知受騙。因認被告涉犯刑法第339 條第1 項之詐欺取財
    罪嫌等語。
三、按犯罪事實應依證據認定之，無證據不得認定其犯罪事實；
    又不能證明被告犯罪者，應諭知無罪之判決，刑事訴訟法第
    154 條第2 項、第301 條第1 項分別定有明文。次按認定不
    利於被告之事實，須依積極證據，苟積極證據不足為不利於
    被告事實之認定時，即應為有利於被告之認定，更不必有何
    有利之證據；又認定犯罪事實所憑之證據，雖不以直接證據
    為限，然必須該證據對於待證事實確能供證明之資料，始堪
    採取；再犯罪事實之認定，應憑真實之證據，倘證據是否真
    實尚欠明顯，自難以擬制推測之方法，為其判斷之基礎，最
    高法院30年上字第816 號、22年上字第3632號、53年台上字
    第656 號分別著有判例可資參照。次按刑法第339 條第1 項
    詐欺罪之成立，以意圖為自己或第三人不法所有，以詐術使
    人將本人或第三人之物交付為要件，所謂以詐術使人交付，
    必須被詐欺人因其詐術而陷於錯誤，若其所用方法，不能認
    為詐術，亦不致使人陷於錯誤，即不構成該罪；是以民事債
    務人之間，若有未依債務本旨履行給付之情形，在一般社會
    經驗而言，其原因非一，或係因不可歸責之事由無法給付，
    或係因合法對抗他造主張抗辯而拒絕給付，甚至債之關係成
    立後，始行惡意遲延給付，皆有可能，非必自始即出於無意
    給付之詐欺犯罪，自難以被告單純債務不履行之狀態，即推
    定被告自始即有不法所有意圖而施用詐術。經核公訴意旨認
    被告涉有前揭罪嫌，係以被告於偵查中之供述、證人即告訴
    人台榮公司董事甲○○、林登維及丙○○等人於偵查中之供
    述、合約書、支票影本等件資為其論據。
四、訊據被告乙○○固坦承本件政府採購工程係由瑞晟公司總承
    攬，再轉由欣亞公司承包，欣亞公司再將地下室部分工程交
    由被告實際負責經營之晟城公司施做。瑞晟公司係基於公共
    工程便宜措施而與晟城公司簽立契約。伊與台榮公司在94年
    1 月初締結本件政府採購工程中地下室卵礫石級配買賣契約
    ，而前於93年10月、11月間與欣亞公司締結上開地下室卵礫
    石級配工程次承攬契約。伊與台榮公司間之合約僅載明工程
    地點及標的，並未特別記載係經由欣亞公司轉承包等情。惟
    堅詞否認有何詐欺犯行，辯稱：伊之所以與欣亞公司簽約後
    ，另與瑞晟公司簽約係因本件政府採購工程是公共工程，據
    伊瞭解得標廠商必須向政府提出三家協力廠商，瑞晟公司要
    求欣亞公司，而欣亞公司就要求伊去作瑞晟公司的協力廠商
    。另外因伊是現場施工公司，需要棄土證明，要申請棄土證
    明必須要有伊與原來承包商之契約關係，因而伊必須與瑞晟
    公司簽約，且是欣亞公司之宋裕榮帶伊前去與瑞晟公司簽約
    。本件與台榮公司之契約係透過丙○○介紹，與台榮公司締
    約時，確實在甲○○住處有提供兩份合約。當時伊確實將兩
    份契約拿給丙○○看，伊認為既與瑞晟公司簽約，提供該契
    約給證人更可確定本件工程之存在，而丙○○亦不覺有異。
    況且本件工程的標的在桃園地區甚為鮮明，同業間大概都會
    知悉得標廠商。伊不曉得台榮公司原先是否得知是瑞晟公司
    得標本件工程，但在甲○○家中即有談及此事，伊與丙○○
    去締約之前，丙○○與甲○○就已瞭解該工程的情形，當日
    伊帶兩份契約前往締約後，甲○○即當場簽發120 萬元支票
    給伊。嗣後欣亞公司倒閉，伊也是受害者，並曾努力找尋欣
    亞公司解決，伊願意每月分期償還2 、3 萬給台榮公司，伊
    並無詐欺之意圖等語。經查：
  (一)瑞晟公司承攬本件政府採購工程，而瑞晟公司復將上開工程
    轉包予欣亞公司承攬施作，欣亞公司又將前開工程中土方工
    程發包予晟城公司施作。而晟城公司與台榮公司簽立契約，
    出售晟城公司於前開工程中所取得之卵礫石級配，並取得台
    榮公司所給付之定金120 萬元。然欣亞公司於本件工程開工
    未幾旋即倒閉，瑞晟公司進而與欣亞公司終止契約，晟城公
    司因此無法進場施工取得卵礫石級配，以致無法履行與台榮
    公司間之契約乙節，為被告與告訴人是認在卷，並有晟城公
    司與瑞晟公司於94年1 月18日所簽立之瑞桃警合約第14 號
    工程契約、晟城公司與台榮公司94年1 月31日所簽訂之契約
    、晟城公司與欣亞公司於93年12月25日簽訂之工程合約書（
    參偵查卷第4 頁至第15頁、第17頁、第60頁）在卷足憑，此
    部分事實堪予認定。
  (二)又查，證人丙○○於本院審理中到庭結證稱：約3 年前左右
    ，渠介紹被告與告訴人簽訂本件契約，當時彼等3 人在告訴
    人公司兼住家之桃園大溪住處締約，被告有提出兩份合約，
    1 份是與瑞晟公司所訂，另1 份是欣亞公司訂定。該兩份合
    約，告訴人均有看到。告訴人係經營砂石廠因需要原料加工
    而購買砂石。渠幫被告尋找買主，一開始被告就有告知是欣
    亞公司及瑞晟公司的下包。當初渠聽被告說瑞晟公司是高雄
    的總公司，欣亞公司是瑞晟公司的下包，被告稱是去拿他們
    下包來施作並說明兩家公司都有簽約，該兩份合約書渠均有
    看到。當時被告帶渠去工地看，確實看見欣亞公司已經進場
    鑽孔，被告請渠介紹購買砂石的公司。渠並未質疑為何簽兩
    份合約。之前曾在被告台北辦公室，先看到第1 份與欣亞公
    司的合約，數日後，被告前去高雄與瑞晟公司簽訂契約，嗣
    後也有看到該份契約。渠在見到兩份契約後，始幫忙尋找買
    主。因被告稱還有1 份合約要簽訂，始較正式。當初是被告
    提起欣亞公司已經進場，但工程是瑞晟公司得標，倘無與瑞
    晟公司間的合約，被告認為欠缺保障，遂親往高雄與瑞晟公
    司締約，故有兩份合約。渠亦認為要看到與瑞晟公司的合約
    較有保障。被告有告知本件工程係瑞晟公司得標，而非欣亞
    公司得標，伊私下也透過關係瞭解，在伊瞭解之前，被告即
    已告知是瑞晟公司標得，但那時被告僅能拿出與欣亞公司的
    合約。伊認為被告與瑞晟公司簽約後，同時為瑞晟公司與欣
    亞公司的下包。於商談契約時，被告是否只提及是瑞晟公司
    的下包而非欣亞公司的下包，伊因耳朵重聽沒有聽到。在工
    程有轉包的情形，實際上轉包公司對於交易風險沒有什麼影
    響，現場到底由何人施工，如欣亞公司施工，其必定為工程
    承包商，但上面一定還有承包商。在工程界中轉包的情形約
    百分之五十等情綦詳（參本院98年2 月10日審判筆錄第3頁
    至第13頁）。足認於證人丙○○居間介紹被告與告訴人締結
    本件政府採購工程地下室卵礫石級配買賣契約時，被告並未
    刻意隱瞞其取得該卵礫石級配係輾轉基於與欣亞公司間、欣
    亞公司與瑞晟公司間之契約。甚而被告在與欣亞公司簽訂次
    承攬契約後，另行前往高雄與瑞晟公司依據政府採購相關法
    令之規定簽訂瑞桃警合約第14號工程契約，以鞏固其次承攬
    契約之履行，而得以確實進場施工取得本件政府採購工程地
    下室卵礫石級配，益徵其對於取得本件工程之審慎態度。復
    以被告依前述其與瑞晟公司、欣亞公司間之契約而取得本件
    工程中之卵礫石級配之過程，均詳細告知證人丙○○，並據
    證人丙○○證述如前，而其與台榮公司締約係透過證人丙○○之居間介紹，在其與台榮公司董事即負責本件契約訂定之
    甲○○見面前，其已認為證人丙○○應將上開各情轉述甲○○知之，亦為事理之常，是以被告與台榮公司所訂定之契約
    並未標示契約標的即本件政府採購工程地下室卵礫石級配係
    來自於瑞晟公司或欣亞公司，而僅於締約過程中說明，則該
    締約之方式，核與一般商業交易慣例並無相悖離之處。
  (三)其次，證人即欣亞公司任職副理之宋裕榮於原審時證稱：本
    件工程係桃園縣政府衛生局旁劉邦友舊官邸大樓改建成警察
    局，工程由瑞晟公司得標，再由瑞晟公司將承包之警察局工
    程轉包給欣亞公司，嗣由晟城公司承包土方工程，所謂土方
    工程包含蓋警察局地下室的土方挖掘及運棄，而底下砂石有
    價格資源，並無再轉包給他人施作之限制。因欣亞公司不能
    單獨一家廠方跟瑞晟公司簽約，於是找幾家公司跟瑞晟公司
    簽約，因欣亞公司將土方工程發包給晟城公司，就以晟城公
    司加入簽約，另有裝修標的弘強公司及另家做排樁的公司，
    共計4 家一起跟瑞晟公司簽約。欣亞公司與晟城公司間之契
    約，是晟城公司要支付欣亞公司費用，簽約時就有叫晟城公
    司把票1 次開出，是以晟城公司為名義之台北富邦銀行和平
    分行的票，1 次開170 萬，嗣後該工程瑞晟公司有解約，解
    約後未到期票即未兌現，退還晟城公司，兌現的票約有100
    多萬，退二張票給晟城公司。實際上本件政府採購工程其工
    務所人員已經進駐，排樁也是欣亞公司找員工處理。地下室
    土方尚未開挖之前，欣亞公司即被瑞晟公司解約等語明確（
    參原審卷第34頁至第38頁）。另證人即曾任欣亞公司業務經
    理之陳信堯亦於原審時證述：欣亞公司與瑞晟公司之簽約由
    其負責，欣亞公司必須提供合作承攬之4 至5 家廠商給瑞晟
    公司，一同簽訂合約，始得承攬本件工程，因採購法有規定
    ，不能直接跟一家簽約廠商等情屬實（參原審卷第63頁至第
    64頁）。足證被告所辯其與瑞晟公司訂定契約係為配合政府
    採購法相關規定等情並非虛妄，而上開晟城公司與瑞晟公司
    之瑞桃警合約第14號工程契約確實為真一節，業據證人林登
    維證述如前，並有晟城公司94年8 月17日、25日瑞（94）桃
    警字第069 號函在卷可佐（參臺灣桃園地方法院檢察署94年
    度交查字第296 號卷第42頁至第43頁）。尤見此種契約之訂
    定方式乃係承攬政府工程之一般交易習慣，甚且為政府機關
    為利工程順利進行，對得標廠商所為之要求，告訴人不可能
    不知此種締約常態。況被告為取得地下室卵礫石級配業經支
    付欣亞公司價金百餘萬元，業經證人宋裕榮證述如前，佐以
    被告在與欣亞公司締約後，陸續預為進場施工而購買抽水馬
    達、聘請代書辦理去向證明等準備業務，已有真誠履行契約
    之積極行為，之後再與台榮公司訂約，苟被告初始即有詐欺
    之不法所有意圖，何須多此無益之舉動。其為實現更大之契
    約利益，猶恐不及，豈容前置之耕耘付諸流水，而無所獲。
    復以證人即瑞晟公司員工林登維於偵查中亦證稱：瑞桃警合
    約第14號工程契約（即本件系爭契約）是真的，欣亞公司有
    進場施工，但欣亞公司在施作預纍樁時就倒閉，該公司即與
    欣亞公司終止契約，就施工順序而言，晟城公司還來不及進
    場施作等語綦詳（參臺灣桃園地方法院檢察署94年度偵字第
    21 292號卷第12頁），且為證人宋裕榮證述明確，如前所述
    ，並有瑞晟公司之前述函文可稽。是以被告嗣後無法進場施
    作，係非可歸責於己之事由，因而可否以被告嗣後無法履行
    其與台榮公司間之契約，而認被告初與甲○○簽約時，即有
    匿飾或積極施詐之行為，尚非無疑。
  (四)再者，證人即告訴人台榮公司本件工程契約之承辦人甲○○
    於原審證稱：被告於簽約時，提供瑞晟公司與晟城公司之契
    約給其閱覽，內容為開挖警政第二辦公大樓地下室，因桃園
    縣的地下室挖深後，有石頭級配，台榮砂石場是專門在回收
    買地下室的級配再回去加工，會同意先預付120 萬係因被告
    當時有拿晟成公司與瑞晟公司的合約，縣政府警察局第二辦
    公室外貼有建築公告，確實有本件工程等語屬實（原審卷第
    23頁）。而台榮公司係專門從事砂石加工一業已十餘載，迭
    據其於偵查及本院審理中自承在卷，並據該公司負責人黃永
    煌於偵查中是認在卷（參臺灣桃園地方法院檢察署94年度偵
    字第21292 號卷第13頁），則甲○○儼然具有專業評估交易
    風險之能力。參酌在工程界中轉包之情形所在多有，業據證
    人丙○○證述如前，是以甲○○是否因此而陷於錯誤始與被
    告簽訂契約，尤值存疑。
  (五)又觀諸卷內本院依職權函調之台北富邦商業銀行股份有限公
    司和平分行98年1 月6 日北富銀和營字第9704800353號覆函
    所檢送被告經營之晟城公司開設之該行000000000000號帳戶
    在93年至94年間之交易往來明細資料，其間均有於支票票載
    發票日前存入支票所需金額，資金存提往來尚無明顯異常之
    變化。而上開支票存款帳戶固於94年9 月9 日經列為拒絕往
    來戶，此有上開覆函暨附件存卷可稽，然查被告與告訴人所
    訂定之契約係於94年1 月間，而斯時被告資金交易情形尚無
    反於常態之現象，均如前述，再以上開支票存款帳戶拒絕往
    來之日期與前開契約訂定之94年1 月間，為期尚非短暫，是
    以縱上開帳戶已遭拒絕往來，而彼等於交易之初，被告之經
    濟狀況尚非陷於捉襟見肘之不良情狀，則被告實無施以詐術
    詐騙告訴人之必要。況且以工程業界之立場而言，本件政府
    採購工程於桃園縣區應屬矚目之工程，倘若得標或得以參與
    其中部分工程，其契約可確實履行，並因而獲利一情，當屬
    週知之事，被告更無詐欺取財之動機。綜上各情互參，被告
    於交易之始，應有正常之業務經營，且告訴人對於被告締約
    之際，已就交易風險有所評估，而被告辯稱已為履行契約有
    所積極準備，其嗣後無法進場施工，係因欣亞公司倒閉，其
    亦遭受損害，且未獲通知進場施工，致使無法履行其與告訴
    人間之契約等情，尚非不可採信。是以即難據此認定被告於
    客觀上確有行使詐術，而告訴人已陷於錯誤致交付財物之行
    為。本件被告雖非逕自瑞晟公司，而係透過欣亞公司以再次
    承攬人地位取得本件政府採購工程中卵礫石級配，告訴人並
    與之訂定契約，以工程業界轉承包之慣行，其是否再次承攬
    之事項，應屬告訴人評估交易風險之動機或認知有誤而得否
    撤銷其意思表示之問題，核與被告是否詐欺取財有無施以詐
    術行為尚屬有間，是以被告嗣後無法履行契約，亦僅能認定
    屬民事債務不履行之糾紛。
  (六)末查，商業活動本具有高度風險性、投機性、不確定性等特
    質，公司經營者亦得採擇各種方式、手段以追求報酬，然因
    經營不善致公司倒閉者亦屢見不鮮。如將公司經營者追求利
    益之各項手段，不予具體個案區分，僅因嗣後原因不一而衍
    生債務不履行者，逕皆認定其交易之初即具詐欺意圖，而均
    屬詐欺並以刑罰相繩，極可能致使現今大部分商業活動難以
    進行。本件揆諸上開說明，被告在其所經營之公司為取得具
    經濟價值之政府採購工程中卵礫石級配，仍積極履行其對前
    一順位之承攬人應給付之義務，進而確保其對後順位承攬人
    之給付，而支撐公司之收益，冀圖獲取利潤，實符合一般人
    經營公司之心態。被告嗣因前手陷於給付不能，而非可歸責
    於己不得已，致無從履行其與告訴人公司間所訂定之契約，
    縱有債務不履行情事，惟仍難逕認其於訂定契約之時，確有
    為自己不法所有之詐欺犯意。
五、綜上所述，本件依檢察官所舉各項證據方法，尚無法證明被
    告確有實施詐欺之主觀犯意，而使本院達於確信其涉有詐欺
    取財犯行之程度。此外，復查無其他積極證據足資認定被告
    有何檢察官所指犯行，自不能證明被告犯罪。
六、再按地方法院簡易庭對被告為簡易判決處刑後，經提起上訴
    ，而地方法院合議庭認應為無罪判決之諭知者，依刑事訴訟
    法第455 條之1 第3 項準用第369 條第2 項規定意旨，應由
    該地方法院合議庭撤銷簡易庭之判決，改依第一審通常程序
    審判（最高法院91年度台非字第21號判決意旨參照）。綜上
    ，本件既不能證明被告犯罪，原審遽為被告有罪之判決，容
    或有誤，上訴人即被告上訴意旨否認犯罪，為有理由，應由
    本院合議庭撤銷原判決，自為第一審無罪之判決。
據上論斷，應依刑事訴訟法第455 條之1 第1 項、第3 項、第45
2 條、第369 條第1 項前段、第364 條、第301 條第1 項，判決
如主文。
本件經檢察官王惟琪到庭執行職務。
中    華    民    國    98    年    3     月    20    日
              刑事第六庭  審判長法  官  錢建榮
                                法  官  黃翊哲
                                法  官  呂美玲
以上正本證明與原本無異。
如不服本判決應於收受判決後10日內向本院提出上訴書狀，並應
敘述具體理由。其未敘述上訴理由者，應於上訴期間屆滿後20日
內向本院補提理由書 (均須按他造當事人之人數附繕本)「 切勿
逕送上級法院」。
                                書記官  李玉華
中    華    民    國    98    年    3     月    31    日


司法院資訊處製作；財團法人民間司法改革基金會備份。
